【裁判字號】    95,訴,1361
【裁判日期】    950919
【裁判案由】    毒品危害防制條例
【裁判全文】
臺灣彰化地方法院刑事判決              95年度訴字第1361號
公  訴  人  臺灣彰化地方法院檢察署檢察官
被      告  甲○○
上列被告因違反毒品危害防制條例案件，經檢察官提起公訴（95
年度毒偵字第2828號），本院認有刑事訴訟法第273-1條第1項之
情形，而改依簡式審判程序判決如下：
    主  文
甲○○連續施用第一級毒品，累犯，處有期徒刑壹年。
        事  實
一、甲○○前於民國（下同）87年間，因施用毒品案件，經本院
    裁定送觀察、勒戒後，認有繼續施用毒品傾向，由本院以87
    年度毒聲字第1279號裁定令入戒治處所施以強制戒治1 年，
    嗣又以88年度毒聲字431 號裁定停止戒治，所餘戒治期間付
    保護管束，惟其於保護管束期間再有施用毒品之行為，經本
    院以88年度毒聲字第3650號裁定撤銷停止戒治，令被告入戒
    治處所執行所餘戒治處分，於89年6 月25日執行完畢，業經
    台灣彰化地方法院檢察署檢察官於89年7 月13日以89年度戒
    毒偵字第772 、773 號為不起訴處分確定。復其仍不知悔改
    ，在前開89年間強制戒治執行完畢釋放後，且於5 年內之91
    年間仍再犯施用毒品案件，由臺灣彰化地方法院檢察署檢察
    官聲請強制戒治並提起公訴，聲請強制戒治部分，經本院於
    91 年4月12日，以91年度毒聲字第900 號裁定令入戒治處所
    施以強制戒治，本應於93年5 月15日縮短刑期屆滿，惟因法
    律修正毋庸繼續執行，甫於93年1 月9 日釋放；提起公訴部
    分，則經本院於91年11月26日，以91年度訴緝字第49號判決
    判處有期徒刑10月、6 月，應執行有期徒刑1 年2 月確定，
    業於94年2 月18日縮短刑期執行完畢。詎未能戒除毒癮，復
    基於施用第一級毒品海洛因之概括犯意，於95年5 月中旬某
    日起，至同年6 月6 日下午2 時許止，在彰化縣員林鎮○○
    里○○路155 巷113 號之住處等處，以將第一級毒品海洛因
    摻水混合後置入針筒內，再持以注射手臂之方式，連續施用
    第一級毒品海洛因3 次。嗣於95年6 月9 日中午12時許，在
    彰化縣大村鄉○○村○○○路274 號前為警盤查所獲，經採
    集其尿液檢驗結果確呈嗎啡陽性反應，始查悉上情。
二、案經彰化縣警察局員林分局報請臺灣彰化地方法院檢察署檢
    察官偵查起訴，本院認有刑事訴訟法第273-1條第1項之情形
    ，而改依簡式審判程序審理。
    理  由
一、按除被告所犯為死刑、無期徒刑、最輕本刑為3 年以上有期
    徒刑之罪或高等法院管轄第一審案件者外，於刑事訴訟法第
    273 條第1 項程序進行中，被告先就被訴事實為有罪之陳述
    時，審判長得告知被告簡式審判程序之旨，並聽取當事人、
    代理人、辯護人及輔佐人之意見後，裁定進行簡式審判程序
    ；除簡式審判程序及簡易程序案件外，第一審應行合議審判
    ，刑事訴訟法第273-1 條第1 項、第284-1 條分別定有明文
    。本件被告甲○○所犯係死刑、無期徒刑、最輕本刑為3 年
    以上有期徒刑或高等法院管轄第一審案件以外之罪，並於本
    院行準備程序時就被訴事實為有罪之陳述，本院合議庭依前
    揭規定，經評議結果，裁定改由受命法官獨任行簡式審判程
    序，先予敘明。
二、上揭事實，業據被告甲○○迭於警詢、偵查、本院行準備程
    序及審理時均坦承不諱，且其於95年6月9日為警查獲時所採
    取之尿液，經送鑑驗結果，確呈嗎啡陽性反應，此有彰化縣
    警察局員林分局委託檢驗尿液代號與真實姓名對照認證單及
    詮昕科技股份有限公司95年6 月28日報告編號00000000號濫
    用藥物尿液檢驗報告各一紙附卷可稽，應認被告之自白確與
    事實相符，洵堪採信。
三、按觀察、勒戒或強制戒治執行完畢釋放後，5 年內再犯毒品
    危害防制條例第10條之罪，即應直接依法追訴判決，固毋庸
    再行該條例針對「初犯」所規定之觀察、勒戒或強制戒治等
    治療程序，然若係於觀察、勒戒或強制戒治執行完畢釋放後
    ，5 年後再犯第10條之罪者，則應重新依該條例第20條第1
    項、第2 項關於「初犯」之規定，先行送觀察、勒戒，並依
    其觀察、勒戒結果有無繼續施用毒品傾向，以定其是否施以
    強制戒治之治療程序，再於上開治療程序執行完畢後始由檢
    察官為不起訴處分，而非直接加以追訴處罰，此觀諸現行生
    效施行之毒品危害防制條例（於92年7 月9 日修正公布、自
    93年1 月9 日施行）第20條、第23條之規定甚明。而考諸前
    開毒品危害防制條例之修正理由主要係認觀察、勒戒或強制
    戒治後5 年後再犯者，顯見前所實施之觀察、勒戒或強制戒
    治已足以遮斷其施用毒品之癮，為期自新及協助其斷除毒癮
    ，對此5 年後再犯者仍適用初犯之規定（即該條例第20條第
    3 項之規定），即先經觀察、勒戒、強制戒治之程序【見該
    條例第20 條 修法理由5 第3 項修正理由 (二)】 ，且為配
    合簡化施用毒品犯之刑事處遇程序，並鑑於經觀察、勒戒或
    強制戒治執行完畢釋放後5 年內再犯者，其再犯率甚高，原
    據以實施之觀察勒戒及強制戒治既已無法收其實效，自應施
    以刑事處遇【見該條例第23條修正理由三 (二)】 ，凡此俱
    見現行毒品危害防制條例於修正時刪除修正前二犯及三犯之
    規定，一改修法前繁雜之處遇程序，僅將施用毒品犯簡化區
    分為初犯、再犯外，並認施用毒品者係屬病患性犯人，以觀
    察、勒戒戒除其身癮，併以強制戒治方式祛除心癮之措施。
    由是觀之，現行毒品危害防制條例仍採「刑罰處遇程序」與
    「治療之保安處分程序」二者併行之方式，並將施用毒品者
    區分為「初犯」與「再犯」之不同，詳言之，倘毒品施用者
    係前經觀察、勒戒或強制戒制等治療程序執行完畢5 年後，
    始再施用毒品之「初犯」，因認前所執行之觀察、勒戒或強
    制戒治足收戒除毒癮之效，自應重新先經觀察、勒戒或強制
    戒治等治療程序，並於治療程序執行完畢後由檢察官直接為
    不起訴處分，毋庸對之追訴處罰，反觀，在「再犯」之情形
    ，因其先前所為治療程序顯未能收祛除毒癮之實效，且考量
    施用毒品者之再犯率偏高，乃簡化其刑事處遇程序，而對之
    直接追訴處罰，不再施以保安處分之治療程序，是現行毒品
    危害防制條例所採「初犯」與「再犯」之界分，已揚棄過去
    修正前毒品危害防制條例所採一、二、三犯之判斷標準及處
    遇程序，且側重於觀察、勒戒或強制戒治等治療程序是否確
    實收其成效。因之，對於所謂「初犯」與「再犯」之區別，
    除應視其是否於觀察、勒戒或強制戒治執行完畢釋放後，5
    年後再犯者外，尚應兼顧其前次所施予觀察、勒戒、強制戒
    治程序之成效以資判斷，如此方能貫徹現行毒品危害防制條
    例之修正立法意旨，且細繹現行毒品危害防制條例第20條、
    第23條之立法理由可知，所謂「再犯」應係指依該條例規定
    執行觀察、勒戒、強制戒治完畢釋放，再犯施用毒品罪者均
    屬之（見該條例第20修法理由二後段），是對於現行毒品危
    害防制條例第20條第3 項規定「觀察、勒戒或強制戒治執行
    完畢後，5 年後再犯」之解釋，自應限於該施用毒品之行為
    人於觀察、勒戒或強制戒治執行完畢後5 年內均未再有任何
    施用毒品之犯行，始足當之，茍其施用毒品之犯行，前經觀
    察、勒戒或強制戒治執行完畢後，5 年內曾因再犯施用第一
    、二級毒品之行為，而經法院判處刑罰之處遇程序確定者，
    縱其係於觀察、勒戒或強制戒治執行完畢5 年後復為施用毒
    品者（即修正前毒品危害防制條例所稱之三犯或三犯以上）
    ，因其於治療程序之保安處分執行完畢5 年內，既仍有繼續
    施用毒品之犯行，即難認前所執行之治療程序有何戒除其身
    心毒癮之成效可言，自不得僅憑該次施用毒品犯行係在前次
    執行治療程序之保安處分完畢後，5 年後再犯一端，即依現
    行毒品危害防制條例第20條第3 項規定，逕認為「初犯」，
    而適用同條第1、2項之觀察、勒戒或強制戒治等治療程序，
    否則無異使接受治療程序執行成效不彰，而屢犯施用毒品罪
    之行為人，僅因其施用毒品行為與前次觀察、勒戒或強制戒
    治完畢之時間相距已逾5 年，反得循初犯之保安處分程序，
    獲邀寬典，不啻與前揭毒品危害防制條例之修法初衷背道而
    馳，是就此情形，仍應認屬「再犯」之範疇，直接適用刑事
    刑罰處遇之程序，始符修法之本旨。查本件被告前曾於87年
    間，因施用毒品案件，經本院裁定送觀察、勒戒後，認有繼
    續施用毒品傾向，由本院以87年度毒聲字第1279號裁定令入
    戒治處所施以強制戒治1 年，嗣又以88年度毒聲字431 號裁
    定停止戒治，所餘戒治期間付保護管束，惟其於保護管束期
    間再有施用毒品之行為，經本院以88年度毒聲字第3650號裁
    定撤銷停止戒治，令被告入戒治處所執行所餘戒治處分，於
    89年6 月25日執行完畢，業經台灣彰化地方法院檢察署檢察
    官於89年7 月13 日 以89年度戒毒偵字第772 、773 號為不
    起訴處分確定。復其仍不知悔改，在前開89年間強制戒治執
    行完畢釋放後，且於5 年內之91年間仍再犯施用毒品案件，
    由臺灣彰化地方法院檢察署檢察官聲請強制戒治並提起公訴
    ，聲請強制戒治部分，經本院於91年4 月12日，以91年度毒
    聲字第900 號裁定令入戒治處所施以強制戒治，本應於93年
    5 月15日縮短刑期屆滿，惟因法律修正毋庸繼續執行，甫於
    93年1 月9 日釋放；提起公訴部分，則經本院於91年11月26
    日，以91年度訴緝字第49號判決判處有期徒刑10月、6 月，
    應執行有期徒刑1 年2 月確定，業於94年2 月18日縮短刑期
    執行完畢等情，此有臺灣高等法院被告全國前案紀錄表及臺
    灣彰化地方法院檢察署刑案資料查註紀錄表各1 份存卷可參
    ，而被告本件施用第一級毒品海洛因之犯行，雖係在前次強
    制戒治執行完畢5 年後所犯，惟被告於上開強制戒治執行完
    畢5 年內，曾再犯施用第一級毒品之罪經法院宣示判決並確
    定，已詳述如前，顯見其並非於強制戒治執行完畢後5 年內
    均無任何施用毒品之犯行，且其既已於強制戒治執行完畢5
    年內再犯施用第一級毒品之罪，已符合毒品危害防制條第23
    條第2 項之所定之追訴要件，揆諸前開毒品危害防制條例條
    文及說明，被告所為本件施用第一級毒品海洛因之犯行，即
    均無「初犯」規定之適用，自均毋須再重新施予觀察、勒戒
    或強制戒制之處遇程序，而均應直接訴追處罰。
四、核被告甲○○所為，係犯毒品危害防制條例第10條第1 項之
    施用第一級毒品罪。被告為施用第一級毒品海洛因而持有第
    一級毒品之低度行為，應為施用之高度行為所吸收，不另論
    罪。
五、新舊法之比較
  （一）我國刑法於94年2月2日修正公布，95年7月1日施行（下
        稱新法；修正前刑法下稱舊法）後，依最高法院95年度
        第8 次刑事庭會議決議之決議內容，有關新舊法之適用
        原則如下：
    1.新法第2條第1項之規定，係規範行為後法律變更所生新舊
      法律比較適用之準據法，於新法施行後，應適用新法第2條
      第1項之規定，為「從舊從輕」之比較。
    2.基於罪刑法定原則及法律不溯及既往原則，行為之處罰，
      以行為時之法律有明文規定者為限，必行為時與行為後之
      法律均有處罰之規定，始有新法第2條第1項之適用。
    3.比較時應就罪刑有關之共犯、未遂犯、想像競合犯、牽連
      犯、連續犯、結合犯，以及累犯加重、自首減輕暨其他法
      定加減原因（如身分加減）與加減例等一切情形，綜其全
      部罪刑之結果而為比較。
  （二）本件所涉及新舊法比較之部分：
    1.連續犯：修正前第56條有關連續犯之規定，係將反覆實施
      之同類複數犯罪行為論以一罪，並得加重其刑至2分之1。
      而修正後已刪除連續犯之規定，在實務上將視各種具體犯
      罪類型，對於反覆實施之同類複數犯罪行為，或評價為一
      罪，或評價為併罰之數罪（參照該條立法理由）。若評價
      為併罰之數罪而分別科刑，顯較被告更為不利，依刑法第
      2條第1項前段之規定，自應適用修正前刑法第56條之規定
      。按本案被告行為後，刑法連續犯之規定雖自95年7月1日
      起即已被刪除，就此部分，被告行為後之法律已有變更。
      惟本案被告於舊法時期所犯多次施用第一級毒品之犯行，
      因其犯罪時間緊接，犯罪構成要件相同，顯係基於概括犯
      意反覆而為，應合於修正前刑法第56條連續犯之規定，而
      屬裁判上一罪。雖依據修正前刑法第56條之規定，得加重
      其刑至2分之1，但依據新法，因刑法連續犯之規定已被刪
      除，則應依其行為之次數定犯罪之罪數後，再依刑法第51
      條之規定為數罪併罰定其應執行刑。以本案被告多次施用
      第一級毒品之情節觀之，被告行為後之法律並不利於被告
      ，則依據刑法第2條第1項前段之規定，被告上開施用第一
      級毒品之行為，因其犯罪時間緊接，犯罪構成要件相同，
      顯係基於概括犯意反覆而為，自仍應依行為時即修正前刑
      法第56條之規定，論以一罪，並加重其刑。
    2.累犯部分：又查被告前於91年間，因違反毒品危害防制條
      例案件，經本院於91年11月26日，以91年度訴緝字第49號
      判決判處有期徒刑10月、6 月，應執行有期徒刑1 年2 月
      確定，業於94年2 月18日縮短刑期執行完畢等情，有臺灣
      高等法院被告全國前案紀錄表1 件在卷可參，被告因受上
      開有期徒刑之執行完畢後，5 年之內再因故意而犯本案之
      罪，不論依據修正前刑法第47條或依修正後刑法第47條第
      1 項之規定，均構成累犯，對被告而言，並無有利或不利
      之情形，自不生新舊法比較之問題，應逕依修正前之刑法
      第47條之規定，論以累犯，並加重其刑。
    3.綜合比較：依刑法第2條第1項規定為新舊刑法比較時，應
      就罪刑有關之共犯、未遂犯、連續犯、想像競合犯、牽連
      犯以及累犯加重、自首減輕、暨其他法定加減原因、與加
      減例等一切情形，綜其全部之結果，而為比較，再適用有
      利於行為人之法律處斷，而不得一部割裂分別適用不同之
      新舊法（最高法院24年上字第4634號判例意旨、95年第8
      次刑事庭會議決議參照）。則經綜合比較新、舊法之結果
      ，以被告行為時之舊法較有利於被告，依刑法第2條第1項
      前段規定，本案自應一體適用被告行為時之法律即修正前
      刑法第56條、第47條之規定。
六、量刑部分：爰審酌被告前曾有施用毒品犯行，且歷經觀察、
    勒戒及強制戒治處遇措施，均未能知所收斂而遠離毒害，戒
    毒意志尚非堅定，惟念及被告於犯罪後尚能坦承犯行，暨其
    犯罪動機、目的、手段、施用毒品之期間、次數等一切情狀
    ，量處如主文所示之刑，以示懲儆。
據上論斷，應依刑事訴訟法第273-1條第1項、第299條第1項前段
，毒品危害防制條例第10條第1項，刑法第2條第1項前段、第11
條前段，修正前刑法第56條、第47條，判決如主文。
本案經檢察官郭玄義到庭執行職務。
中    華    民    國    95    年    9     月    19    日
                  刑事第二庭    法  官  黃齡玉
以上正本證明與原本無異。
如不服本判決，應於判決送達10日內，向本院提出上訴狀 (須附
繕本 )。
中    華    民    國    95    年    9     月    19    日
                                書記官  施嘉玫
毒品危害防制條例第10條第1項
施用第一級毒品者，處 6 月以上 5 年以下有期徒刑。


司法院資訊處製作；財團法人民間司法改革基金會備份。
